【裁判字號】    87,重訴,1124
【裁判日期】    890128
【裁判案由】    確認本票債權不存在等
【裁判全文】
台灣台北地方法院民事判決  八十七年度重訴字第一一二四號
    原      告  馥麗企業有限公司
    法定代理人  乙○○
    訴訟代理人  廖湖中律師
    被      告  丙○○            住台北市○○路○段一０九巷七四號
    訴訟代理人  甲○○            住台北市○○區○○路六一巷四十四號
                曲麗華律師
右當事人間確認本票債權不存在等事件，本院判決如左：
    主      文
確認被告持有原告於民國八十六年八月十一日所簽發、到期日為民國八十六年十月三
十一日、面額新台幣貳佰捌拾肆萬柒仟玖佰元之本票壹紙，票據權利不存在。
本院八十六年度民執玄字第一六０六三號給付票款強制執行事件，就原告財產執行所
得價金，被告普通債權於超過新台幣柒拾萬柒仟陸佰陸拾伍元部分不准列為分配表中
之普通債權受償，原分配表應更正如附表三所示。
原告其餘之訴駁回。
訴訟費用由被告負擔四分之一，餘由原告負擔。
    事      實
甲、原告方面：
  一、聲明：
    (一)、確認被告所持有鈞院民國（下同）八十六年度票字第一九八九五號、第二０
        三八０號、第二三九八０號民事裁定所載原告所簽發如附表一所示本票十一
        紙（下稱系爭本票），票面金額合計新台幣（下同）九百七十萬三千六百九
        十四元之債權不存在。
    (二)、鈞院八十六年度民執玄字第一五０四三號、第一六０六三號給付票款強制執
        行事件，對於分配表所載被告之分配金額共九十二萬二千二百三十六元應減
        為零。
  二、陳述：
    (一)、緣被告利用原告在學校服裝界享有名氣，誘騙原告與被告及訴外人楊悅企業
        有限公司共同簽訂三方共同承包公私立學校製式及運動服裝合夥合約書，合
        作學校有仁愛國中、義學中學、信義國中、滬江中學、景美女中、五峰國中
        、明志國中、木柵國中等八所學校，由被告負責收取各校之貨款及押標金、
        保管得標公司合約書，請款之大、小章兩套及其發票、發票章，負責各校業
        務之會計帳目，不定期呈報三方等合夥之財務部分，而原告只得負責不分項
        目之生產製作及業務支援；該合約第四條規定完成各校業務收取貨款，扣除
        各項成本及必要之費用，庫存之布料、成品、配件及盈虧皆由三方平均負擔
        。第七條規定由乙方（原告）提出各校服裝現品如附表（Ｂ）（與合夥合約
        書同經鈞院公證，總金額為一百四十八萬三千八百六十二元），在各校完成
        交貨收取帳款後，由總帳處撥出該校表列成品之金額予乙方；另原告支出之
        工錢成品費達二百五十七萬五千一百零五元；原告自己代墊之布料成本及該
        部分工錢十四萬三千六百九十九元，原告所支出之成本共高達四百二十萬二
        千六百六十六元，被告並不爭執。而被告並要求原告陸續簽發系爭本票交其
        收執，以擔保就預估合作學校繳交押標金及購買布料成本，三位合夥人各分
        擔三分之一及本合約之執行，並非如被告所稱保證合作學校應收得之貨款，
        被告稱「不管實際貨款是多少，我們可以向原告請求」，於法無據。又豈有
        如被告所稱原告須一方面負擔成本，一方面合作學校貨款全數由被告領取，
        被告所指顯然與事實不符。
    (二)、原告於簽訂合約後即競競業業工作，俾如期交貨給學校，而被告不但未定期
        呈報三方合夥之財務，並浮報前開繳交押標金及購買布料成本，誘騙原告簽
        發面額達九百七十萬三千六百九十四元（原告分擔三分之一成本，如以被告
        誘騙原告簽發之面額計算，則成本高達二千九百十一萬一千零八十二元，被
        告自應舉證證明之），並以前開誘騙原告簽發用以擔保履行合約之本票，未
        經會算即向鈞院聲請強制執行，查封原告貨款及機器等生產設備。
    (三)、按票據上之權利義務，因票據行為而生，固不因其原因關係之無效、不存在
        或消滅而受影響，但在授受票據之直接當事人間，則仍得以之為抗辯，如為
        確保將來發生之債務而簽發票據時，若該債務未發生，其票據債權自不亦存
        在。此觀票據法第十三條規定自明。
    (四)、依兩造等簽定之合夥合約書第四條約定完成各校業務收取貨款，扣除各項成
        本及必要費用，庫存之布料、成品、配件及盈虧皆由三方平均負擔，被告亦
        自承成本及盈虧由三方平均負擔，八十七年九月二十二日言詞辯論時被告亦
        自承原告只須負擔三方費用三分之一，原告應負擔之成本費用，依前揭合夥
        合約書第四條約定及被告自承成本及盈虧皆由三方平均負擔，各合作學校得
        收取之貨款須扣除各項成本及必要費用，庫存之布料、成品、配件後盈虧由
        三方平均負擔，各校應收得之貨款豈有由原告單獨保證之，而由被告獨享各
        校得收取之貨款。又所謂會算依合約書第五條約定係完成各校業務收取貨款
        自應由原告支出之成本四百二十萬二千六百六十六元與被告及楊悅企業有限
        公司（負責人蔡瑜真）支出之成本會算後，計算盈虧經三方合夥人簽字後，
        由三方平均負擔，以確定原告簽發之本票所擔保之債務是否存在，本件既未
        經會算，原告所擔保之債務並未發生。
    (五)、次按確認法律關係不存在之訴，如被告主張其法律關係存在時應由被告負舉
        證責任（最高法院四十二年台上字第一０七號、二十年上字第七０九號判例
        參照），依前揭合約書第四條約定及被告之答辯暨八十七年九月二十二日言
        詞辯論時被告自承成本及盈虧由三方平均負擔，如被告主張其本票債權存在
        ，自應由被告舉證須由原告負擔合夥虧損三分之一債務，如以被告要原告簽
        發面額合計九百七十萬三千六百九十四元之系爭本票觀之，則被告應證明其
        支出之成本或合夥虧損達二千九百十一萬一千零八十二元。
    (六)、被告所製如附表二編號１至５號所示本票雖載明該等本票係原告應分攤之成
        本，但未依合約書第四條約定完成各校業務收取貨款後就原告支出之成本四
        百二十萬二千六百六十六元會算，經三方合夥人簽字後，由三方平均負擔，
        被告自應舉證證明之，且如附表二編號３所示之本票係滬江高中履約保證金
        、編號４是滬江高中及五峰國中之成本，然滬江高中及五峰國中貨款全為被
        告領走（詳滬江高中、五峰國中復鈞院函），被告仍要原告分攤成本，豈有
        依合約書第四條約定盈虧由三方平均負擔？又如附表二編號５所示之本票簽
        發日期為八十六年八月十一日，被告提出之票期是八十六年九月一日至八日
        ，日期是在原告簽發本票之後，足證系爭本票並非三方合夥人會算後所簽發
        ，而係被告要求原告簽發擔保就預估合作學校繳交押標金及購買布料成本，
        三位合約人各分擔三分之一及本合約之執行之用。如附表二編號６至１１所
        示之本票乃被告載明原告保證學校應收得之貨款，然各校貨款多少在完成交
        貨前各校都無法確定，原告怎可能保證各校應收得貨款多少，被告自應舉證
        證明之，原告並未保證被告未依約取得貨款，得持票求償，被告自應舉證證
        明經三方簽字之會算單，及原告保證被告未依約取得貨款，得持票求償。
    (七)、經鈞院向合夥合作之學校查各校之貨款，如義學國中僅九十五萬三千九百七
        十九元，扣除違約金後，僅餘七十六萬二千三百十九元，與被告所辯稱原告
        保證義學國中應收得之貨款一百九十三萬六千元差距甚遠，而明志國中貨款
        為三十二萬四千九百六十六元，與被告所辯稱三十萬七千五百元亦不符，另
        景美女中貨款二百四十六萬二千二百九十五元，亦與被告所稱二百八十四萬
        七千九百元亦不符。信義國中僅六十萬九千元，與被告所稱之七十七萬元不
        符；仁愛國中貨款一百零二萬四千九百八十元，與被告所稱一百六十一萬元
        相距甚遠，另木柵國中貨款三十八萬八千零二十八元，與被告所稱六十五萬
        五千元相差近二倍，足證被告所稱如附表二編號六至十一所示之本票係原告
        保證合作學校應收之貨款與事實不符。此經鈞院查明後，被告改稱「係原告
        自始即保證不實，與被告何關」、「原告顯有蓄意虛報貨款金額，以詐騙超
        額成本之嫌」，原告從未保證系爭本票係保證各校應收得貨款，而係被告無
        中生有指陳，俟被證明不實後又胡亂誣指，且被告迄今提不出其確實支出成
        本之單據，足見其取得系爭本票並無對價。
    (八)、原告已於八十六年六月二十一日將請款章及合約書交予被告，被告稱僅交付
        景美女中及義學國中契約，印章非請款章，發票為換發新發票而取回，卻未
        舉證證明之，足見被告係空言否認。又若被告未對外公開招標細節，景美女
        中如何得悉，又為何會簽訂協議書。
    (九)、景美女中貨款亦經被告取得，此經證人張義祖證明，被告卻又胡亂指陳其應
        再取得景美女中貨款，足證被告蓄意詐財，被告不爭執三方合夥事業須經會
        算，三方迄今仍未就支出成本會算，被告亦提不出任何經三方簽字會算證明
        ，系爭本票未經會算，所保證之債務並不存在，足證被告取得系爭本票原並
        無對價，系爭本票債權並不存在。因此，鈞院八十六年度民執玄字第一五０
        四三號、第一六０六三號強制執行事件之分配表內所載被告丙○○之分配金
        額九十二萬二千二百三十六元，應減為零。
  三、證據：提出本院民事執行處八十七年五月十五日北院義八十六民執玄字第一五
      ０四三號、八十七年五月十五日北院義八十六民執玄字第一六０六三號函、被
      告出具之收據、協議書、台灣台北地方法院檢察署（下稱台北地檢署）檢察官
      八十七年度偵字第二二號起訴書、八十七年度偵字第九五四三號不起訴處分書
      、聲請再議狀、授權書、兩造就景美女中學生服貨款所成立之協議書及補充協
      議書等件為證，並聲請傳訊證人張義祖。
乙、被告方面：
  一、聲明：駁回原告之訴。
  二、陳述：
    (一)、就鈞院八十六年度票字第一九八九五號裁定所准就附表一編號１至３所示之
        本票得強制執行乙事，原告曾就上開三紙本票向鈞院提出八十六年度訴字第
        三八五二號異議之訴，並經敗訴確定，該訴包含確認本票債權不存在，茲原
        告就同一標的，再行起訴，於法未合。
    (二)、系爭票據乃原告簽發，其所以簽發該等票據，乃係伊始之合夥約定書訂明，
        成本及盈虧由三方平均分擔，收取貨款由被告負責，原告得標後，應將合約
        書、公司大小印章及發票交付被告，由被告收取貨款。雙方合約第五條並訂
        明：「合約確立，三方不得無故違約，違約者罰款新台幣貳佰萬元整並以違
        反契約者之轄區所在訴訟地以詐欺依法處理。若有侵吞合約中之貨款者得以
        償還該貨款全額並以銀行利息計息。」，但原告標得木柵國中等六所學校運
        動服及製服後，一切材料費用及保證金皆由被告及另一合夥人蔡瑜真墊付，
        原告卻藉詞不將合約大小印章及發票交予被告，被告及蔡瑜真略有質疑，原
        告為取信被告，乃開立系爭本票，並承諾若有違約，被告可持該等票據向其
        追索，此皆經證人蔡瑜真結證在卷。惟嗣後原告侵吞全部貨款，負責人乙○
        ○並因詐欺被起訴。系爭本票乃原告簽發，並承諾若有違約被告即得行使，
        茲原告違約，被告自得請求給付票款。
    (三)、原告主張確認法律關係不存在之訴，如被告主張其法律關係存在時，應由被
        告負舉證責任，本件被告欲主張其本票債權存在，自應負舉證責任。然在票
        據上簽名者，依票上所載文義負責，乃票據法第五條第一項明訂。且「支票
        乃文義證券及無因證券，證券上之權利義務悉依證券上所載文句而決定其效
        力，從而支票上權利，依支票文義而發生，與其基礎之原因關係各自獨立，
        支票上權利之行使不以其原因關係存在為前提，故其原因關係不存在或無效
        時，執票人仍得依支票文義行使其權利。」有四十九年台上字第三三四號判
        例可資參酌，故被告持有原告簽發之系爭本票，就系爭本票債權之存在，即
        已完成舉證責任。
    (四)、就原告之主張，提出辯駁如下：
        原告主張票據債權不存在之依據，乃上開支票係分擔成本之支票，為被告誘
        騙所簽發。然查：
      １、原告主張系爭本票係遭誘騙簽發，應由其負舉證責任，但原告自始至終，
          除空口反駁被告之答辯外，從未提出任何證據證明如何被騙而簽立本票，
          其主張顯不足採。
      ２、依雙方合夥合約書第二條、第四條之約定，貨款應先由被告收取，再予會
          算，故無論日後會算結果為何，於會算之前，被告本即有先行收取全部貨
          款之權利，原告亦為保證被告之該項權利而開立系爭本票，故被告以上開
          票據執行貨款，乃權利之行使，原告無從以嗣後之會算，阻止被告之得先
          行使之權利。
      ３、原告以義學國中、明志國中、景美女中之實際貨款，與原告保證之應得貨
          款不符為由，指稱被告所言不實，誠不知其理論依據為何？蓋被告業已一
          再陳稱，系爭服裝由原告標得，凡工錢及布料皆係被告及蔡瑜真依原告之
          指示支付，會算時原告應負擔之部份亦由被告及蔡瑜真墊付，原告為取信
          被告與蔡瑜真，乃保證被告得收取本票上之貨款。由於該等學校之服裝由
          原告標得，貨亦由原告所交付，故原告保證應得之貨款所以與實際貨款不
          符，係原告自始即保證不實，與被告何關？且核諸原告向被告請領之景美
          女中成本為二百三十三萬一千四百零一元、義學國中為一百二十三萬六千
          一百四十八元，原告保證應得之貨款為景美女中二百八十四萬七千九百元
          、義學國中一百九十三萬六千元，但實際景美女中貨款僅為二百四十六萬
          二千二百九十五元、義學國中僅為九十五萬三千九百七十九元，原告顯有
          蓄意虛報貨款金額，以訛騙超額成本之嫌。
    (四)、綜上所述：
      １、系爭本票為原告簽發，票據債權因本票之簽發而存在。
      ２、原告主張系爭本票係原告經被告誘騙為分擔成本而簽立，因未經會算，被
          告取得系爭本票並無對價，系爭本票債權並不存在。惟查：
        、原告之主張，並無證據證明。
        、合夥八所學校中，原告承包六所，所有貨款尚不及九百萬元，原告豈有
            可能被誘騙簽立高達九百七十餘萬元本票分擔成本之理。
        、原告既簽發本票交與被告，以保證被告得依合夥書之約定收取各校貨款
            ，若有違約，被告得兌現本票，故原告一旦違約，被告即得請求票款之
            給付。
        、雖然被告嗣後與原告就景美女中之貨款達成和解，但就此原因關係，並
            未於原告主張抗辯之範圍內。
  三、證據：提出本院八十六年度訴字第三八五二號民事判決、經鈞院認證之合約書
      、台北地檢署檢察官八十七年度偵字第二二號起訴書、八十七年度偵字第九五
      四三號不起訴處分書、台灣高等法院檢察署駁回再議處分書、原告向台北市立
      仁愛國中、信義國中領取貨款單據、原告向兩造及楊悅企業有限公司合夥公司
      支領工資一百二十三萬七千九百八十三元之支領單、會算單、收據及系爭本票
      等件為證，並聲請傳訊證人蔡瑜真。
丙、本院依聲請向台北市立景美女中、木柵國中、仁愛國中、信義國中、滬江高中、
    台北縣立義學國中、五峰國中、明志國中查詢該等學校八十六年八月份學生製服
    、運動服係由之承包製作廠商名稱及收款廠商領取貨款之數額，並依職權調閱本
    院八十六年度執字第一六０六三、一五０四三號、一五二一０號給付票款強制執
    行卷、八十六年度訴字第三八五二號債務人異議之訴民事卷、台北地檢署八十七
    年度偵字第二二號詐欺案偵查卷、本院八十七年度易字第二六一六號詐欺案刑事
    卷。
    理      由
甲、程序方面：
  一、按訴訟標的於確定之終局判決中經裁判者，除法律別有規定外，當事人不得就
      該法律關係更行起訴，民事訴訟法第四百條第一項定有明文。所謂就同一訴訟
      標的提起新訴或反訴，不僅指後訴係就同一訴訟標的求為與前訴內容相同之判
      決而言，即後訴係就同一訴訟標的，求為與前訴內容可以代用之判決，亦屬包
      含在內，故前訴以某請求為訴訟標的求為給付判決，而後訴以該請求為訴訟標
      的，求為積極或消極之確認判決，仍在禁止重訴之列（最高法院四十六年台抗
      字第一三六號判例參照）。本件原告訴之聲明第一項為確認被告所持有本院八
      十六年度票字第一九八九五號、第二０三八０號、第二三九八０號民事裁定所
      載原告所簽發系爭本票十一紙，票面金額合計九百七十萬三千六百九十四元之
      債權不存在，自係以如附表一編號１至１１所示之本票債權為其訴訟標的，惟
      查原告曾於八十六年十月二十日以丙○○（本件被告）為被告提起債務人異議
      之訴，請求本院八十六年年度民執天字第一五二一０號債權人即被告所憑本院
      八十六年度票字第一九八九五號民事裁定，不許對原告為強制執行，業經本院
      以八十六年度訴字第三八五二號受理，並於八十六年十二月一日判決原告敗訴
      確定在案，該債務人異議之訴事件之訴訟標的為如附表一編號１至３所示之本
      票債權，而求為形成判決，本件就系爭本票中如附表一編號１至３所示之本票
      債權求為與該事件內容可以代用之確認判決，依上開規定及說明，自屬在禁止
      重訴之列。是以原告訴請確認被告所持有本院八十六年度票字第一九八九五號
      民事裁定所載原告所簽發如附表一編號１至３所示本票三紙，票面金額合一百
      二十二萬二千二百三十四元之債權不存在，因有違一事不再理此禁止重訴之原
      則，洵屬不合法，應予駁回。
  二、次按「債權人或債務人對於分配表所載各債權人之債權或分配金額有不同意者
      ，應於分配期日一日前，向執行法院提出書狀，聲明異議。前項書狀應記載異
      議人所認原分配表之不當及應如何變更之聲明。」，「執行法院對於前條之異
      議認為正當，而到場之債務人及有利害關係之他債權人不為反對之陳述或同意
      者，應即更正分配表而為分配。異議未依前項規定終結者，應就無異議之部分
      先為分配。」，「依前條第一項更正之分配表，應送達於未到場之債務人及有
      利害關係之他債權人。前項債務人及債權人於受送達後三日內不為反對之陳述
      者，視為同意依更正分配表實行分配。其有反對陳述者，應通知聲明異議人。
      」，強制執行法第三十九條、第四十條、第四十條之一分別定有明文。次按「
      異議未終結者，為異議之債權人或債務人，得向執行法院對為反對陳述之債權
      人或債務人提起分配表異議之訴。但異議人已依同一事由就有爭執之債權先提
      起其他訴訟者，毋庸再行起訴，執行法院應依該確定判決實行分配。聲明異議
      人未於分配期日起十日內向執行法院為前二項起訴之證明者，視為撤回其異議
      之證明；經證明者，該債權應受分配之金額，應行提存。前項期間，於第四十
      條之一有反對陳述之情形，自聲明異議人受通知之日起算。」，此觀同法第四
      十一條第一、三、四項之規定自明。經查被告以其執有原告所簽發如附表一編
      號４、５所示之本票債權迄未獲償而聲請本院就原告對訴外人義學國中、明志
      國中、木柵國中及成德國中等之貨款債權予以強制執行，並以其執有原告所簽
      發如附表一編號６至１１所示之本票債權迄未獲償而聲請本院就原告對訴外人
      景美女中、明志國中、仁愛國中等之貨款債權予以強制執行，經本院以八十六
      年度執字第一六０六三號、第一五０四三號給付票款強制執行事件（八十六年
      度執字第一五二一０號併入第一五０四三號辦理）受理在案，本院民事執行處
      並據以製作分配表，被告於八十六年度執字第一六０六三號給付票款強制執行
      事件中可受分配之案款計有執行費五萬九千六百一十六元及普通債權七十五萬
      六千一百五十元，被告於八十六年度執字第一五０四三號給付票款強制執行事
      件中可受分配之案款計有執行費八千八百三十六元及普通債權九萬七千六百三
      十四元，合計九十二萬二千二百三十六元，惟原告以被告所持上開本票所擔保
      之債務尚未發生，被告之本票債權並不存在，不應受分配為由，於八十七年五
      月二十六日具狀對上開分配表聲明異議，本院執行處即發函被告限期對該異議
      狀陳述意見，被告於八十七年六月五日收文後，旋於八十七年六月六日具狀反
      對變更分配表，本院復命原告限期提出起訴之證明，原告於八十七年六月十五
      日收文後，除陳報其已於八十七年六月十日提起本件確認債權不存在之訴（訴
      之聲明為確認被告所持有系爭本票之債權不存在）外，另陳報已於八十七年六
      月二十五日就本件追加分配表異議之訴（訴之聲明為本院八十六年度民執玄字
      第一五０四三號、第一六０六三號給付票款強制執行事件，對於分配表所載被
      告之分配金額共九十二萬二千二百三十六元應減為零），核與上開規定尚無不
      合，應予准許。
乙、實體方面：
  一、原告起訴主張被告利用其在學校服裝界享有名氣，誘騙其與被告及訴外人楊悅
      企業有限公司共同簽訂三方共同承包公私立學校製式及運動服裝合夥合約書，
      合作學校有仁愛國中、義學中學、信義國中、滬江中學、景美女中、五峰國中
      、明志國中、木柵國中等八所學校，由被告負責收取各校之貨款及押標金、保
      管得標公司合約書，請款之大、小章兩套及其發票、發票章，負責各校業務之
      會計帳目，不定期呈報三方等合夥之財務部分，原告只得負責不分項目之生產
      製作及業務支援，依該合約第四條規定，完成各校業務收取貨款，扣除各項成
      本及必要之費用，庫存之布料、成品、配件及盈虧皆由三方平均負擔，第七條
      規定由原告提出各校服裝現品總金額為一百四十八萬三千八百六十二元，在各
      校完成交貨收取帳款後，由總帳處撥出該校表列成品之金額予原告，又原告支
      出之工錢成品費達二百五十七萬五千一百零五元，代墊之布料成本及該部分工
      錢十四萬三千六百九十九元，合計原告支出之成本達四百二十萬二千六百六十
      六元，惟被告就原告支出成本竟拒絕按分擔三分之一簽發本票交原告收執，且
      未定期呈報三方合夥之財務，復浮報前開繳交押標金及購買布料成本，並以擔
      保就預估合作學校繳交押標金及購買布料成本，三位合夥人各分擔三分之一及
      本合約之執行，誘騙原告簽發面額合計達九百七十萬三千六百九十四元之系爭
      本票，因前開合夥關係未經會算，則被告所持系爭本票所擔保之債務並未發生
      ，系爭本票債權顯不存在，詎被告竟持系爭本票向鈞院聲請強制執行，鈞院八
      十六年度執字第一五０四三號、第一六０六三號強制執行事件所製分配表亦據
      以記載被告之分配金額合計九十二萬二千二百三十六元，自屬不當，爰訴請確
      認被告對系爭本票債權不存在，併依強制執行法第四十一條規定訴請鈞院八十
      六年度民執玄字第一五０四三號、第一六０六三號給付票款強制執行事件，對
      於分配表所載被告之分配金額共九十二萬二千二百三十六元應減為零等語。
  二、被告則以兩造及楊悅企業有限公司間之合夥合約明訂成本及盈虧由三方平均分
      擔，收取貨款由伊負責，原告得標後，應將合約書、公司大小印章及發票交付
      伊，由伊收取貨款，該合約第五條並訂明，三方有無故違約者罰款二百萬元，
      並以詐欺罪依法處理，若有侵吞合約中之貨款者，得以償還該貨款全額及利息
      ，惟原告標得木柵國中等六所學校運動服及製服後，一切材料費用及保證金皆
      由伊及另楊悅企業有限公司之負責人蔡瑜真墊付，原告竟藉詞不將合約大小印
      章及發票交予伊，原告為取信伊與蔡瑜真，乃簽發系爭本票，並承諾若有違約
      ，伊可持系爭本票向其追索，嗣原告侵吞全部貨款，原告負責人乙○○並因詐
      欺罪被起訴，伊自得請求原告給付系爭本票票款；又系爭本票乃文義證券、無
      因證券，伊既持有原告簽發之系爭本票，就系爭本票債權之存在，即已完成舉
      證責任，原告主張確認系爭本票債權不存在，或遭誘騙簽發系爭本票，均應由
      其負舉證責任；又依該合約第二條、第四條之約定，貨款應先由伊收取，再予
      會算，原告亦為保證伊該項權利始簽發系爭本票，故伊據以執行原告之貨款，
      乃權利之行使，原告無從以嗣後之會算，阻止伊得先行使之權利；另原告為取
      信伊與蔡瑜真，即保證伊得收取本票上之貨款，至原告保證應得之貨款與實際
      貨款不符，乃原告自始即保證不實，與伊無關，且顯有蓄意虛報貨款金額，以
      訛騙超額成本之嫌，至伊嗣後與原告就景美女中之貨款達成和解，但就此原因
      關係，並未於原告主張抗辯之範圍內等語，資為抗辯。
  三、本件原告主張兩造與楊悅企業有限公司共同簽訂三方共同承包公私立學校製式
      及運動服裝合夥合約書，合作學校有仁愛國中、義學中學、信義國中、滬江中
      學、景美女中、五峰國中、明志國中、木柵國中等八所學校，由被告負責收取
      各校之貨款及押標金，保管得標公司合約書，請款之大、小章兩套及其發票、
      發票章，負責各校業務之會計帳目，不定期呈報三方等合夥之財務部分，原告
      只得負責不分項目之生產製作及業務支援，依該合約第四條規定，完成各校業
      務收取貨款，扣除各項成本及必要之費用，庫存之布料、成品、配件及盈虧皆
      由三方平均負擔，第七條規定由原告提出各校服裝現品如該合約附表（Ｂ），
      在各校完成交貨收取帳款後，由總帳處撥出該校表列成品之金額予原告，至成
      本分析完成後，由原告提撥扣除成本後之盈虧，列入公帳，原告並簽發面額合
      計九百七十萬三千六百九十四元之系爭本票交付予被告，被告已持系爭本票聲
      請本院裁定後強制執行，經本院民事執行處以八十六年度執字第一五０四三號
      、八十六年度執字第一六０六三號給付票款強制執行事件受理在案，被告依本
      院民事執行處所製作之分配表記載可獲配合計九十二萬二千二百三十六元之事
      實，業據其提出本院民事執行處八十七年五月十五日北院義八十六民執玄字第
      一五０四三號、八十七年五月十五日北院義八十六民執玄字第一六０六三號函
      及被告出具之收據等件為證，並為被告所不爭，亦有被告所提經本院認證之合
      夥合約書一件在卷可稽，應堪信原告此部分之主張為真實。
  四、至原告主張其遭被告誘騙簽發系爭本票，及系爭本票所擔保之合夥債務未經會
      算，本票債權顯不存在之事實，則為被告所否認，經查：
    (一)、按被詐欺而為意思表示者，依民法第九十二條第一項之規定，表意人固得撤
        銷其意思表示，惟主張被詐欺而為意思表示之當事人，應就此項事實負舉證
        之責任，最高法院四十四年台上字第七五號判例參照。本件原告主張遭被告
        誘騙而簽發系爭支票之事實，既為被告所否認，依上開說明，原告自應就其
        如何被詐欺而簽發系爭本票之事實負舉證責任，因原告迄未舉證以實其說，
        其上開主張自不足採。
    (二)、次按票據行為，為不要因行為，執票人不負證明關於給付之原因之責任，如
        票據債務人主張執票人取得票據出於惡意或詐欺時，則應由該債務人負舉證
        之責；又支票乃文義證券及無因證券，證券上之權利義務悉依證券上所載文
        句而決定其效力，從而支票上權利，依支票文義而發生，與其基礎之原因關
        係各自獨立，支票上權利之行使不以其原因關係存在為前提，故其原因關係
        不存在或無效時，執票人仍得依支票文義行使其權利，最高法院六十四年台
        上字第一五四０號、四十九年台上字第三三四號分別著有判例可參。本件原
        告既自認簽發系爭本票之事實，依上開說明，執票之被告自不負證明關於給
        付原因之責，亦即被告行使系爭本票上權利時，就其基礎之原因關係確係有
        效存在，並不負舉證責任，反之，原告以自己與被告間所存抗辯之事實對抗
        被告，自應由原告就該抗辯事由負舉證之責（最高法院七十一年台上字第三
        四三九號判決要旨參見），是故原告應就其所主張系爭本票所擔保之合夥債
        務未經會算，本票債權顯不存在之事實負舉證責任，因原告迄未舉證證明，
        其上開主張亦不足取。至最高法院四十二年台上字第一０七號、二十年上字
        第七０九號判例所謂「確認法律關係不存在之訴，如被告主張其法律關係存
        在時，應由被告負舉證責任。」，係針對一般債權債務法律關係存否之訴所
        為之見解，並不適用於具有無因行為性質之票據行為，祇要執票人已證明所
        持之票據確係發票人所作成，即得行使該票據上之權利，倘發票人認執票人
        無權享有票據上之權利，此項抗辯事由，依舉證責任分配原則，自應由發票
        人負舉證之責，是原告遽依最高法院四十二年台上字第一０七號、二十年上
        字第七０九號判例謂被告應就系爭本票債權存在之事實負舉證責任，容有誤
        解，殊無可採。
    (三)、被告抗辯稱兩造與楊悅企業有限公司合夥承作仁愛國中、義學中學、信義國
        中、滬江中學、景美女中、五峰國中、明志國中、木柵國中等八所學校之學
        生製服、運動服，原告於標得木柵國中等六所學校運動服及製服生意後，一
        切材料費用及保證金皆由伊及蔡瑜真所負責之楊悅企業有限公司墊付，經會
        算後，原告就其應分攤之成本簽發如附表二編號１至５所示本票以代之，復
        為取信於伊及蔡瑜真，並簽發如附表二編號６至１１所示本票以分別保證承
        作仁愛國中、信義國中、義學中學、木柵國中、明志國中、景美女中等六所
        學校學生製服及運動服後應收得貨款，嗣原告竟違反合夥合約規定，私向仁
        愛國中、信義國中領取貨款之事實，業據提出會算單及原告所不爭之台北地
        檢署檢察官八十七年度偵字第二二號起訴書、八十七年度偵字第九五四三號
        不起訴處分書、台灣高等法院檢察署駁回再議處分書、原告向台北市立仁愛
        國中、信義國中領取貨款單據、原告向兩造及楊悅企業有限公司合夥公司支
        領工資一百二十三萬七千九百八十三元之支領單、收據及系爭本票等件為證
        ，核與證人蔡瑜真到庭結證所述：其與兩造合夥承包學校學生運動服、製服
        之生意，當初言明均負擔各項成本三分之一，其與被告有拿錢出來，原告非
        但沒拿錢出來，尚且向其及被告領錢稱要繳布料及工繳等費用，由其與被告
        先行墊付，原告說等錢拿到就可以還錢，經三方會算後，原告先開如附表二
        編號１至５所示本票以代其應負擔之三分之一成本，惟原告向學校領款後未
        將錢交還，因原告又繼續向其與被告請款，遂簽發如附表二編號６至１１所
        示本票，原告除保證貨款可以領到外，並稱其與被告之成本亦可收回，倘領
        不到貨款、收不回成本，其與被告可持上開本票向原告要，原告應分攤成本
        三分之一之款項係由被告代墊等情相符（見八十八年九月七日言詞辯論筆錄
        ），堪予採信，原告空言否認，洵無可取。
  五、查原告簽發如附表二編號１１（即如附表一編號６）所示本票以保證承作景美
      女中學生製服及運動服應收得貨款之事實，固如前述，惟因兩造、楊悅企業有
      限公司及訴外人王玉芳已於八十六年十一月二十一日就景美女中學生服承攬事
      件簽訂協議書，並於同年十二月十六日簽訂補充協議書＜一＞，四方於履行協
      議書約定事項完畢後，再於八十六年十二月三十一日簽訂補充協議書＜二＞，
      其中第三項即載明「於簽訂本協議書時，丙（被告）、丁（楊悅企業有限公司
      ）、戊（王玉芳）應分攤之全部稅金，各自當場交付乙方（原告），嗣後乙、
      丙、丁戊四方因本案所生權利義務，全部歸於消滅。」，有景美女中八十八年
      九月十四日（八八）景女總字第二一三五號函及協議書、補充協議書＜一＞、
      ＜二＞等件附卷可稽，，並經證人張義祖到庭結證屬實（見八十八年十一月二
      十三日言詞辯論筆錄），可知兩造間就承攬景美女中學生服事件之權利義務關
      係自此即告消滅，是以如附表二編號１１所示本票之原因關係應屬不存在，被
      告自不得再據以行使票據權利。
  六、綜上可知，經由兩造及蔡瑜真三方會算後，原告就其應分攤之三分之一成本費
      簽發如附表二編號１至５所示本票予被告（因被告代原告墊付該份成本），原
      告復簽發如附表二編號６至１１所示本票以分別保證承作仁愛國中、信義國中
      、義學中學、木柵國中、明志國中、景美女中等六所學校學生製服及運動服後
      應收得貨款，除如附表二編號１１所示本票之原因關係不存在，被告不得再據
      以行使票據權利外，被告就其餘上開本票債權應屬存在，至原告保證應得之貨
      款與實際收取貨款數額雖有不符，此乃原告自始保證不實，尚難認被告無取得
      系爭本票之權利。又原告簽發如附表二編號１至５所示本票係為攤付其應分擔
      三分之一之成本費，自與被告收取滬江高中、五峰國中貨款無涉。再依前揭合
      夥合約書第二條、第四條之約定，貨款應先由被告收取，再予會算，故無論日
      後會算結果為何，於會算之前，被告本即有先行收取全部貨款之權利，原告亦
      為保證被告之該項權利而開立系爭本票，故被告以上開票據執行貨款，乃權利
      之行使，原告無從以嗣後之會算，阻止被告得先行使之權利。
  七、再本院八十六年度執字第一五０四三號給付票款強制執行事件所製分配表係以
      被告持有面額合計一百二十二萬二千二百三十四元之如附表一編號１至３所示
      本票債權及其利息與執行費債權八千八百三十六元列入分配表之債權，被告依
      法得行使如附表一編號１至３所示本票債權之事實，已如前述，則被告於該執
      行案件中受分配者計有優先債權（執行費）八千八百三十六元及普通債權（本
      票票款及其利息按債權比率分配）九萬七千六百三十四元，自無不合；另本院
      八十六年度執字第一六０六三號給付票款強制執行事件所製分配表係以被告持
      有面額合計三百五十四萬六千元之如附表一編號４至５所示本票債權及其利息
      、面額合計四百九十三萬零四百六十元之如附表一編號６至１１所示本票債權
      及其利息與執行費債權五萬九千六百一十六元列入分配表之債權，被告依法得
      行使如附表一編號４、５、７至１１所示本票債權之事實，既經認定，則被告
      於該執行案件中應受分配計有優先債權（執行費）五萬九千六百一十六元及普
      通債權（本票票款及其利息按債權比率分配）七十萬七千六百六十五元（＜票
      款＞0000000+0000000+＜自八十六年九月三十日起至八十七年五月一日止，按
      年利率百分之六計算之利息＞66831+55578＋＜票款＞770000+650000+307500+
      278394+76666+<自八十六年十月三十一日起至八十七年五月一日止，按年利率
      百分之六計算之利息＞22783+19232+9098+8237+2268+145884=0000000*該案執
      行所得金額為一百一十萬五千零三十四元，扣除執行費五萬九千六百一十六元
      、七千零四十二元，尚餘一百零三萬八千三百七十六元，另一債權人王玉芳之
      普通債權額為三百二十六萬三千八百九十元，與被告之普通債權五百八十一萬
      二千五百八十七元平均分配剩餘款，分配比率為0.00000000000,被告可分配70
      7665元，王玉芳可分配397369元），是以本院民事執行處八十七年五月十五日
      北院義八十六民執玄字第一六０六三號通知函附之分配表尚非正確，應以如附
      表三所示之分配表為當。
  八、從而，原告據以確認被告持有如附表一編號６（即如附表二編號１１）所示本
      票（原告於八十六年八月十一日所簽發、到期日為八十六年十月三十一日、面
      額二百八十四萬七千九百元之本票）乙紙，票據權利不存在；並依強制執行法
      第四十一條規定訴請本院八十六年度民執玄字第一六０六三號給付票款強制執
      行事件，就原告財產執行所得價金，被告普通債權於超過七十萬七千六百六十
      五元部分不准列為分配表中之普通債權受償，原分配表應更正如附表三所示，
      洵屬有理由，應予准許，逾此範圍之請求為無理由，應予駁回。因本案事證已
      臻明確，兩造其餘主張陳述及所提之證據，均與本件判決結果無涉，毋庸再予
      審酌，附此敘明。
丙、結論：原告之訴為一部有理由，一部無理由，依民事訴訟法第七十九條但書，判
    決如主文。
中      華      民      國    八十九    年      一      月    二十八    日
                                  民事第四庭法      官  張競文
右為正本係照原本作成
如對本判決上訴，須於判決送達後廿日內向本院提出上訴狀
中      華      民      國    八十九    年      一      月    三十一    日
                                            法院書記官  楊翠明


司法院資訊處製作；財團法人民間司法改革基金會備份。
